【裁判字號】    90,上,74
【裁判日期】    901030
【裁判案由】    給付貨款
【裁判全文】
臺灣高等法院高雄分院民事判決  九十年度上字第七四號
      上  訴  人  香港商生力啤有限公司台灣分公司
      法定代理人  甲○○
      訴訟代理人  乙○○
      被上訴人    鄧正清
右當事人間請求給付貨款事件，上訴人對於中華民國八十九年十二月二十七日臺灣屏
東地方法院八十九年度訴字第七三二號第一審判決提起上訴，本院判決如左：
      主      文
上訴駁回。
第二審訴訟費用由上訴人負擔。
      事      實
甲、上訴人方面：
一、聲明：求為判決：(一)原判決廢棄。(二)被上訴人應給付上訴人新台幣（下同）一百
    三十三萬二千元及其中一筆六十九萬二千八百元自八十八年十月三十一日起至清
    償日止，另一筆六十三萬九千二百元自八十八年十一月三十日起至清償日止，按
    年息百分之五計算之利息。(三)上訴人願供擔保，請准宣告假執行。
二、陳述：除與原判決之記載相同，茲予引用外，補稱：
  (一)王廣民雖因債信不良而不得開立甲存帳戶，衡情仍有一般活期儲蓄存款帳戶，茍
    其真為實際負責人，為何不將收來之客票存入自己之帳戶中？又稍知酒類產品實
    務運作者皆知，餐廳或商號為節省利息及延後付款，率皆以支票為支付酒類產品
    之工具，此所以被上訴人於八十八年四月至八月之啤酒貨款皆係以支票支付予上
    訴人，亦足證被上訴人所稱以現金付款顯非事實。
  (二)上訴人於原審曾以八十八年十月十三日銷貨簽收單之客戶簽收欄上除有「鄧正清
    」外，另有「徐代」二字，衡情該「徐先生」應係時常出入德盛商行之友人，對
    於德盛商行之運作情形瞭然於胸，方會代為簽收該貨品。惟值得推敲者，德盛商
    行之時既負責人茍確為王廣明，依理非屬員工之該友人代為簽收貨物時應會簽註
    「王廣明」及「某某人代」之字樣，當日代為簽收之徐先生竟捨此不為，改以代
    「鄧正清」簽收，顯見其主觀上認定被上訴人方為德盛商行之實際負責人，故而
    於簽收單上作如前之記載。
  (三)被上訴人於八十八年十月起連續兩個月未依約交付購貨之支票後，上訴人即不再
    與被上訴人做生意，亦拒絕再供貨給德盛商行，此時王廣明即出面與上訴人協調
    其願以其父親王光所經營之常青商行代理上訴人屏東地區之經銷權，並開立王光
    之票據支付貨款，雙方因此而有兩個月之交易紀錄。試問，若德盛商行之實際負
    責人為王廣明，且其積欠貨款不還，債信既已不良，其僅變更訂貨商號之名義，
    清償能力並無所異，上訴人豈有再次出貨，任令自己蒙受更大損失之理？上訴人
    又為何不將其所交付王光之票據扣抵欠款而願與其另為交易之理？換言之，上訴
    人就是明瞭不給付貨款之人係被上訴人而非王廣民，所以才有出貨予長青商行之
    舉。次查上訴人若欲繼續維持王廣明所舖設之屏東地區○○○路，只要要求王廣
    明將積欠之貨款繳清，繼續與德盛商行為交易即可，何須大費周章改與長青商行
    交易，被上訴人之抗辯顯屬無稽。
三、證據：援用原審所提證據。
乙、被上訴人方面：
一、聲明：求為判決：如主文所示。
二、陳述：除與原判決之記載相同，茲予引用外，補稱：
  (一)事實之爭點
  1.在上訴人所提出之銷貨簽收單上簽名者，除被上訴人外，尚有張志平、鍾貴嬌、
    王廣明及陳秀玉。若以在銷貨簽收單上簽名即認係負責人，則何以被上訴人未在
    全部之銷貨簽收單上簽名？
  2.王廣明並未將德盛商行之經營權轉讓予被上訴人，實際經營者係王廣明而被上訴
    人。
  3.被上訴人借票予王廣明而未要求王廣明簽立借據或本票或提供擔保，係因其二人
    年齡相近，且係數十年之鄰居，且被上訴人在屏東縣長治鄉農會任職，王廣明之
    母在該農會借有款項供王廣明週轉，被上訴人又係正職之餘受僱於王廣明，其與
    王廣明關係密切，聲息相通，不難明瞭王廣明之財務狀況，且有控管風險之能力
    ，自無要求摯友王廣明提供借據或本票之必要。
  4.台灣糖業公司屏東營業所業務管理員邱讚富已證實係王廣明來接洽買賣台糖產品
    事宜，且所付貨款係以發票人為被上訴人、票據金額為十萬元、票號為FA000
    00000號支票付款，可見，王廣明借被上訴人之票據對外營業且以負責人自
    居之情形，非僅上訴人一家廠商。
  (二)法律之爭點
  1.上訴人主張德盛商行向下游廠商收回支票之總金額必高於向被告借票之金額等情
    ，業經被上訴人提出抗辯。則上訴人對被上訴人之抗辯，就被上訴人與證人王廣
    明間有無商業帳簿之設立或交互計算資料之存在，應依民事訴訟法第三百四十七
    條第四款規定，於原審行言詞辯論前提出。乃上訴人遲至第二審始行提出，於法
    自有未合。
  2.上訴人主張德盛商行銷貨所得之支票均存入被上訴人之帳戶，若王廣明為真正負
    責人，為何不將收來之客票存入王某之帳戶中？又王廣明收回客票總金額必高於
    向被告借票之金額，月底僅須找補即可，何須另提領現金還被告，且餐廳或商號
    為節省利息以延後付款，均以支票為支付酒類產品之工具，再若多數商家係以現
    金付款，王廣明須返還被告金額甚鉅，自應透過銀行轉帳方式等語，其主張之事
    實乃德盛商行賣給下游零售商之價格理應高於德盛商行向原告進貨之價格，依理
    王廣明收回客票之總金額勢必高於其所指稱向被告借貸之金額，故月底時應是被
    上訴人將超出現金返還予王廣明等節，係屬有利於上訴人之事實，自應由上訴人
    依法負舉證責任，其未盡舉證責任，於法不合。
  3.按民事訴訟法採辯論主義為原則，干涉主義為例外，在辯論主義之下，當事人未
    主張之利益或事實，法院應視其為不存在，不得作為裁判之基礎。原告為求得勝
    訴判決所為請求原因之主張，乃為原告事實之主張，此即為原告之主張責任。上
    訴人所主張餐廳或商號率皆以支票為支付酒類產品之工具等事實，既未見其舉證
    ，法院自應視為其不存在，不能以被上訴人抗辯上訴人未盡舉證責任而任意主張
    之事實為不存在，遂將舉證責任倒置，命被告就抗辯之事實應負舉證責任。況被
    上訴人與王廣明間並無上訴人所指交互計算資料，既無上訴人所稱商業帳簿，被
    上訴人亦抗辯每月收取現金大於收取票據之金額之事實，則於上訴人尚未就其主
    張王廣明收回客票總金額高於向被告借票之金額及王廣明須返還被告金額甚鉅，
    自應透過銀行轉帳方式等節，盡其舉證義務前，被上訴人自無須就抗辯主張負舉
    證之責任。上訴人之聲請，不符民事訴訟法第三百四十三條之規定，被上訴人自
    無提出上訴人所謂商業帳簿之義務，即不生該法條推定上訴人主張之事實為真實
    之擬制效果。
三、證據：援用原審所提證。
      理      由
一、本件上訴人主張：被上訴人為屏東德盛商行之實際負責人，其自八十八年四月起
    陸續以電話向伊訂購所需種類及數量之啤酒，並指定送至德盛商行之營業處所，
    伊於收到通知後將啤酒裝箱，委託司機將貨品送至被上訴人指定處所，並由被上
    訴人或被上訴人所僱用之員工簽收，嗣伊於月底彙總被上訴人訂購之總量明細後
    ，即先開立統一發票與被上訴人，向被上訴人請款，被上訴人於扣除折讓部分後
    即開立以被上訴人為發票人，發票日為次月底之長治鄉農會支票與伊，憑以支付
    貨款，如此訂貨、交貨、付款所完成之交易均以被上訴人為契約當事人。八十八
    年九月、十月兩月，被上訴人如往常分別向伊訂購價值六十九萬二千八百元及六
    十三萬九千二百元之酒類產品，伊依約送貨，並經被上訴人及其員工簽收，伊亦
    如往例將統一發票寄與被上訴人，詎十月底被上訴人竟拒絕交付九月份貨款之支
    票，十一月底亦未交付十月份貨款之支票，經伊多次催討，其竟以其非德盛商行
    之名義上負責人為由拒絕付款。本件伊既已依約將貨品交與被上訴人並經其簽收
    ，為此依據買賣契約請求被上訴人給付貨款。又依兩造過去履行契約之經驗，當
    月貨款應於次月底支付，屬定期債權，被上訴人九月、十月份之貨款應分別於十
    月三十一日及十一月三十日支付，被上訴人屆期未付，自遲延時起，依據民法第
    二百三十三條第一項、第二百零三條規定應給付依年息百分之五計算之利息等情
    ，求為命：被上訴人應給付一百三十三萬二千元及其中六十九萬二千八百元自八
    十八年十月三十一日起至清償日止，另六十三萬九千二百元自八十八年十一月三
    十日起至清償日止，按年息百分之五計算之利息之判決。
二、被上訴人則以：伊並非德盛商行之負責人，王廣明始為該獨資商號之名義上及實
    際上之負責人，伊係兼職受僱於王廣明，擔任業務員，依據王廣明之指示而向上
    訴人訂購啤酒，並未自負盈虧。至於德盛商行自八十八年四月迄八十八年八月間
    向上訴人所訂購之啤酒，雖由王廣明交付伊為發票人，以屏東縣長治鄉農會為付
    款人之支票支付貨款，然此係因王廣明金融信用不良，為支票拒絕往來戶，伊基
    於多年情誼並考量王廣明之資力後，才借給王廣明支票以支應生意使用，又因王
    廣明在八十八年九月及十月清償能力已下降，未免殃及伊之支票信用，才終止借
    票關係。又王廣明父親王光之支票帳戶係在德盛商行開始營業後隔數個月才申辦
    。伊既非買賣契約之當事人，其借票予王廣明支付貨款及在銷貨簽收單上簽名，
    均不足以資為伊應負買受人支付價金責任之依據。另上訴人於德盛商行拖欠八十
    八年九月及十月之啤酒貨款後，委請律師發函予該商行之負責人，亦係以王廣明
    為對象。再王廣明對外營業，其銷貨後向收貨店家或行號收取應收款，付款人以
    現金付款為大宗，則現金部分並未存入伊之帳戶內，王廣明簽發伊名義之支票進
    貨，其金額往往大於王廣明收取應收款項取得之客票金額，則每至結算日或支票
    到期日時，王廣明將其所簽發支票金額逾所收客票金額部分，再以現金補給伊以
    支付支票票款，亦屬常情等語，資為抗辯。
三、查上訴人主張德盛商行之實際負責人乃被上訴人，已為被上訴人所否認，被上訴
    人並提出屏東縣政府營利事業登記證為證（見原審卷四五頁），並有證人張志平
    於原審結證稱：「‧‧‧是鄧正清介紹我去上班，在公司裡是他們二人指示我工
    作，‧‧‧我的老闆是王廣民因為大部分都是他在跟我接洽工作，‧‧‧」，及
    證人王廣民亦證稱：「我是德盛商行之實際負責人，‧‧‧」（見原審卷八十九
    年八月三十日準備程序筆錄），而上訴人委託律師，催告德盛商行限期給付貨款
    ，亦係以王廣民為德盛商行之負責人，有八十八年十二月七日春律函字第一二
    ０三號律師函附卷可稽（見原審卷九一頁），足認德盛商行之實際負責人為王廣
    民，而非被上訴人。上訴人雖又主張王廣民原為德盛商行之實際負責人，惟因其
    資力不佳，早將德盛商行之經營權轉讓與被上訴人，並以八十八年十月三十日之
    銷貨簽收單客戶簽收欄上除有「鄧正清」外，另有「徐代」二字，顯見徐先生認
    定被上訴人方為德盛商行之實際負責人云云。經查，八十八年十月三十日之銷貨
    簽收單代被上訴人簽名之徐先生，並非為德盛商行之員工，為兩造均不爭執，則
    徐先生無權以自己名義為德盛商行簽收貨物，而該名徐先生應係被上訴人之朋友
    ，始代被上訴人簽名於上開簽收單上，尚不得僅憑此認定被上訴人即為德盛商行
    之實際負責人，且依上訴人八十八年十二月七日之律師函可知，截至上開日期之
    前，上訴人亦認德盛商行之實際負責人為王廣民。另上訴人以王廣民收回之客票
    存入被上訴人帳戶中，若王廣民為真正負責人，為何不將收來之客票存入自己帳
    戶中，又王廣民收回客票總金額必高於向被上訴人借票之金額，月底僅需找補即
    可，何須另提領現金還被上訴人，且餐廳或商號為節省利息以延後付款，均係以
    支票為支付酒類產品之工具，再若多數商家係以現金付款，王廣民須返還被上訴
    人金額甚鉅，自應透過銀行轉帳方式云云，然王廣民於商行成立之初，即向被上
    訴人借票使用，對於每月應收帳款應如何處理，乃其二人之約定，由王廣民將收
    取之客票存入被上訴人帳戶中，待客票兌現後，以之作為向被上訴人借票之支票
    款，遇有不足，再由王廣民將商行結存之現金或另行週轉供被上訴人兌付支票票
    款之用，於王廣民與被上訴人間尚屬便捷，亦非法所禁，上訴人所述僅為臆測之
    詞，自不得僅憑王廣民與被上訴人間關於借票之還款方式，逕認被上訴人為德盛
    商行之實際負責人。又上訴人對王廣民原為德盛商行之實際負責人，嗣因經營不
    善而將經營權讓與被上訴人，並未能舉證以實其說。依上說明，上訴人主張被上
    訴人為德盛商行之實際負責人，為不可採。至王廣民與被上訴人間內部關係如何
    ，為別一問題，與本件無關。
四、綜上所述，上訴人依買賣之法律關係，請求被上訴人給付一百三十三萬二千元，
    及其法定遲延利息，為無理由，不應准許。原審為上訴人敗訴之判決並駁回其假
    執行之聲請，經核並無不合。上訴意旨猶執陳詞，指摘原判決不當，求予廢棄改
    判，為無理由，應予駁回。
五、据上論結，本件上訴為無理由，依民事訴訟法第四百四十九條第一項、第七十八
    條，判決如主文。
中      華      民      國    九十      年      十      月    三十      日
                                      臺灣高等法院高雄分院民事第四庭
~B1審判長法官  王錦村
~B2法      官  林紀元
~B3法      官  曾錦昌
右為正本係照原本作成。
如對本判決上訴，須於判決送達後二十日內向本院提出上訴狀，未表明上訴理由者，
，應於上訴後二十日內向本院提出理由書（均須按他造當事人之人數附繕本）。上訴
時應提出委任律師或具有律師資格之人之委任狀，並依附註條文規定辦理。
中      華      民      國    九十      年      十一    月      二      日
~B法院書記官  張文斌
附註：
民事訴訟法第四百六十六條之一：
對於第二審判決上訴，上訴人應委任律師為訴訟代理人，但上訴人或其法定代理人具
有律師資格者，不在此限。
上訴人之配偶、三親等內之血親、二親等內之姻親，或上訴人為法人、中央或地方機
關時，其所屬專任人員具有律師資格並經法院認為適當者，亦得為第三審訴訟代理人。
第一項但書及第二項情形，應於提起上訴或委任時釋明之。
                                                                 Ａ


司法院資訊處製作；財團法人民間司法改革基金會備份。
